臺灣高雄地方法院刑事判決　　　　　　　 94年度易字第786號
公　訴　人　臺灣高雄地方法院檢察署檢察官
被　　　告　乙○○　男　34歲.
上列被告因妨害兵役案件，經檢察官聲請簡易判決處刑（93年度
偵字第 24201號），本院鳳山簡易庭認為不宜，簽移本院改依通
常程序審理，本院判決如下：
    主  文
乙○○無罪。
    理  由
一、聲請簡易判決處刑意旨略以：被告乙○○係後備軍人，原住
    高雄市○○區○○路7號9樓之 7，於民國93年7月2日遷出上
    開處所無故不依規定申報，致使高雄市後備司令部所發指定
    應於93年10月 6日前往屏東縣龍泉營區報到之教育召集令無
    法送達，因認被告所為涉犯妨害兵役治罪條例第10條第 1項
    第3款、第3項之罪，應依同條例第6條第1項第 4款科刑云云
    。
二、按犯罪事實應依證據認定之，無證據不得認定犯罪事實；又
    不能證明被告犯罪者，應諭知無罪之判決，刑事訴訟法第15
    4條第2項、第301第1項前段分別定有明文。再按認定犯罪事
    實所憑之證據，雖不以直接證據為限，間接證據亦包括在內
    ，然無論直接證據或間接證據，其為訴訟上之證明，須於通
    常一般之人均不致有所懷疑，而得確信其為真實之程度者，
    始得據為有罪之認定，倘其證明尚未達此一程度，而有合理
    之懷疑存在而無從使事實審法院得有罪之確信時，即應由法
    院為諭知被告無罪之判決（最高法院76年台上字第4986號判
    例參照）。再按妨害兵役治罪條例於91年 6月26日修正後，
    其中第10條第 1項之規定，就本罪加入行為人之主觀要件，
    即「意圖避免召集處理」之犯罪構成要件，亦即行為人主觀
    上必須「意圖避免召集處理」，且居住處所遷移，無故不依
    規定申報，致使召集令無法送達，始犯前開之罪，倘行為人
    並無避免召集處理之意圖，即不得遽以該罪相繩（最高法院
    92年度台非字第 404號判決參照）。抑且，本次修法之所以
    規定行為人之主觀要件，立法者係考量人民遷移住居所之原
    因不一，並非均係基於逃避兵役召集之故，假使因單純遷移
    住居所未申報，導致召集令無法送達而未前往報到，因此觸
    犯法律，有犯罪前科，將使人民輕易入罪，故立法者審酌民
    情，有意將此部份除罪化，而將行為人之主觀要件予以明定
    ，是本件仍應由檢察官對於行為人是否具有「意圖避免召集
    處理」之主觀犯意，指出證明之方法（臺灣高等法院暨所屬
    法院93年度法律座談會第15號提案審查意見及研討結果均同
    此意旨），是本件仍應審酌被告有無具備意圖避免召集處理
    之主觀要件，尚不得逕以妨害兵役治罪條例第10條第 3項之
    規定以召集令無法送達即認定被告具備該主觀要件。
三、本件公訴人認被告涉犯本件妨害兵役治罪條例罪嫌，無非以
    教育召集令、召集令回執、高雄市後備司令部列管後備軍人
    行方不明遷出未報移送法辦年籍表各1份及照片2幀為其主要
    論據。訊據被告固坦承未依法辦理戶籍遷移登記，惟堅詞否
    認有何妨害兵役之犯行，辯稱：我戶籍原設於高雄市○○區
    ○○路7號9樓之 7，該處是我承租之地點，我於92年底即搬
    出上址，並至台南縣新營工業區久隆公司工作，現我居住於
    台南縣鹽水鎮○○街 135號，當初我搬出高雄市○○區○○
    路7號9樓之 7之承租地，係因聯絡不上房東，所以未辦理戶
    籍遷出，我從未收到教育召集令，所以才未接受召集，我並
    無故意逃避召集令之意等語。
四、經查：
甲、程序方面：
（一）按刑事訴訟法第159條之4規定：「除前三條之情況外，下
      列文書亦得為證據：一、除顯有不可信之情況外，公務員
      職務上製作之紀錄文書、證明文書。二、除顯有不可信之
      情況外，從事業務之人於業務上或通常業務過程所需製作
      之紀錄文書、證明文書。三、除前二款之情形外，其他於
      可信之特別情況下所製作之文書。」，查本件教育召集令
      、召集令回執、高雄市後備司令部列管後備軍人行方不明
      遷出未報移送法辦年籍表各1份及照片2幀係公務員職務上
      製作之文書，經查亦無顯不可信之情況，上開文書均具有
      證據能力。
（二）次按被告以外之人於審判外之言詞陳述或書面陳述，雖不
      符前 4條之規定，而當事人於法院調查證據時，知有不得
      作為證據之情形，而未於言詞辯論終結前聲明異議者，視
      為同意作為證據，法院審酌該言詞陳述或書面陳述作證時
      之情況，認為適當者，亦得為證據，刑事訴訟法第 159條
      之 5定有明文。立法意旨在於傳聞證據未經當事人之反對
      詰問予以核實，原則上先予排除，惟若當事人已放棄詰問
      或未聲明異議，基於證據資料愈豐富，愈有助於真實發現
      之理念，且強化言詞辯論主義，法院自可承認該傳聞證據
      例外擁有證據能力。查本案檢察官、被告於言詞辯論終結
      前，對在職證明書 1紙未聲明異議，視為同意其證據能力
      ，本院酌斟該在職證明書 1紙應適當作為證據，是上開在
      職證明書應有證據能力，合先敘明。
乙、實體方面：
（一）被告乙○○遷移居住處所並未申報，致徵召單位認被告所
      在不明無從傳喚，因而使教育召集令無法送達之事實，業
      據被告坦承不諱，並有教育召集令、召集令回執、高雄市
      後備司令部列管後備軍人行方不明遷出未報移送法辦年籍
      表各1份及照片2幀附卷可稽。惟後備軍人未依規定申報住
      所遷移之原因各有不同，或因躲債、避債、避仇、至外地
      工作者或生性疏懶者均有可能，並非明知有此申報義務，
      而未依規定申報，即可逕認其係以避免召集為不申報之積
      極目的，尚難僅以其自行遷移住處未加以申報，即推認主
      觀上有避免召集處理之意圖。
（二）被告之戶籍原設於高雄市○○區○○路7號9樓之 7之承租
      地，被告於92年底，即遷出上址未居住該處，而被告之戶
      籍遂於93年11月15日，經強制遷入位於高雄市○○區○○
      里○○鄰○○○路85號之苓雅區戶政事務所乙節，有法務部
      戶役政連結作業系統資料 1紙存卷可憑，故被告之戶籍地
      址於93年10月間，確在高雄市○○區○○路7號9樓之 7無
      誤。惟查被告於92年底起，即搬至台南縣鹽水鎮○○街13
      5號居住，並於93年7月12日起，至位於台南市○○市○○
      路15號之久隆有限公司擔任作業員等情，此有在職證明書
       1件存卷供參，足認被告於93年10月間，戶籍雖登記在高
      雄市○○區○○路7號9樓之 7，卻因長時間在台南市工作
      謀生，並無實際居住在意誠路上址，且意誠路上址為被告
      承租地，該址所所居住之人並非被告家人，亦無通知被告
      召集令寄達之義務，則被告辯稱其因工作緣故，未居住意
      誠路之地址，故未接獲教育召集令之通知等語，即堪予採
      信，尚難逕以被告遷出戶住處所遷移，無故不依規定申報
      為由，逕認其主觀上有何避免召集之意圖。
（三）綜上所述，被告客觀上雖有妨害兵役治罪條例第10條第 1
      項第 3款之行為，但其否認主觀上有避免召集處理之意圖
      ，且公訴人所舉認定被告上開犯行所憑之證據，既未達通
      常一般人均不致有所懷疑，而得以確信其為真實之程度，
      則被告自難論以同條例第10條第3項、第1項第 3款之罪嫌
      ，此外，復查無其他積極證據，足資證明被告主觀上有何
      避免召集之意圖存在，揆諸前開說明，自不得遽為不利被
      告事實之認定，不能證明被告犯罪，應為被告無罪判決之
      諭知。
據上論斷，應依刑事訴訟法第452條、第301條第 1項前段，判決
如主文。
本案經檢察官甲○○到庭執行職務。
中　　華　　民　　國　　94　　年　　6 　　月　　30　　日
              鳳山刑事第3庭   審判長法  官  張桂美
                                    法  官  唐中興
                                    法　官  莊珮君
以上正本證明與原本無異。
如不服本判決，應於判決送達後10日內，向本院提出上訴狀。
                                    書記官  呂怜勳
中　　華　　民　　國　　94　　年　　6 　　月　　30　　日
